【裁判字號】    88,訴,1252
【裁判日期】    890516
【裁判案由】    違反稅捐稽徵法等
【裁判全文】
臺灣高雄地方法院刑事判決                        八十八年度訴字第一二五二號
    公  訴  人  臺灣高雄地方法院檢察署檢察官
    被      告  丙○
右列被告因違反稅捐稽徵法案件，經檢察官提起公訴（八十八年度偵字第一一八七九
號），本院判決如左：
    主  文
丙○公司負責人，為納稅義務人以不正當方法逃漏稅捐，處有期徒刑伍月；又公司負
責人，為納稅義務人以不正當方法逃漏稅捐，有期徒刑參月；又連續商業負責人以明
知為不實之事項，而填製會計憑證，處有期徒刑伍月。應執行有期徒刑壹年。緩刑參
年。
    事  實
一、丙○係納稅義務人「申久工程股份有限公司」（下稱申久公司，設於高雄市○○
    區○○路一七五巷五弄二五號）之負責人，為從事業務之人，亦為商業會計法所
    稱之商業負責人及稅捐稽徵法所稱之公司負責人，而申久公司每年出具之「各類
    所得扣繳暨免扣繳憑單」（下稱扣繳憑單），係附隨其業務而製作之文書，並為
    商業會計法所稱之會計憑證。丙○明知乙○○於民國八十二年間，並未在申久公
    司任職及支領薪資或任何金錢，甲○○於八十三年間，僅自申久公司支領薪資新
    台幣（下同）三萬五千元，竟基於行使偽造文書、製作不實會計憑證之概括犯意
    ，於八十三年初，利用不知情之成年會計人員，於其業務上作成之文書扣繳憑單
    上，虛列登載乙○○於八十二年度之薪資所得為四十二萬元、扣繳單位為申久公
    司等不實事項，並於八十三年間，委由不知情之成年會計人員持前開不實之扣繳
    憑單，向財政部高雄市國稅局申報該公司八十二年度營利事業所得稅而行使之，
    藉此虛偽增加營業成本費用支出之不正當方法，逃漏申久公司八十二年度營利事
    業所得稅十萬零五千元，足以生損害於乙○○及稅捐稽徵機關對稅賦稽徵之正確
    性。又於八十四年初，利用不知情之成年會計人員，於其業務上作成之文書扣繳
    憑單上，虛列登載甲○○於八十三年度之薪資所得為七萬八千元、扣繳單位為申
    久公司等不實事項，並於八十四年間，委由不知情之成年會計人員持前開不實之
    扣繳憑單，向財政部高雄市國稅局申報該公司八十三年度營利事業所得稅而行使
    之，藉此虛偽增加營業成本費用支出之不正當方法，逃漏申久公司八十三年度營
    利事業所得稅一萬零七百五十元，足以生損害於甲○○及稅捐稽徵機關對稅賦稽
    徵之正確性。嗣因乙○○、甲○○接獲財政部高雄市國稅局之扣繳憑單，始查悉
    上情。
二、案經財政部高雄市國稅局函送臺灣高雄地方法院檢察署檢察官偵查起訴。
    理  由
一、訊據被告丙○固不否認係申久公司之負責人，惟矢口否認有何逃漏稅捐等犯行，
    辯稱：伊所經營之申久公司，關於稅務方面都是由會計小姐申報，伊並不清楚乙
    ○○、甲○○支領薪資的情形，而且經過伊與乙○○、甲○○對帳結果，乙○○
    、甲○○都承認確實有支領薪資等語。
二、經查：
  (一)被告確有以告訴人乙○○、甲○○之薪資所得申報八十二年度、八十三年度營利
    事業所得稅一情，有財政部高雄市國稅局各類所得暨免扣繳憑單二紙、財政部高
    雄市國稅局八十二年度營利事業所得稅結算申報核定通知書、八十二年度營利事
    業所得稅結算申報書、八十三年營利事業所得稅申報書各一紙可參。
  (二)又告訴人乙○○前於偵查中及本院第一次訊問時明確指述：未曾於申久公司工作
    （見偵查卷第二十二頁、本院八十八年七月十日訊問筆錄），其後雖改稱：於八
    十二年間確有於申久公司工作，應八十三年間始未於申久公司工作，係一時誤記
    等語。然此與證人乙○○前所稱未曾於申久公司一情，顯不相符，再經本院函詢
    財政部臺灣省南區國稅局朴子稽徵所告訴人乙○○於八十二年度申報綜合所得稅
    之相關資料，告訴人乙○○於八十二年度並未申報綜合所得，有該所八十八年十
    二月十六日南區國稅朴子服字第八八０一一二八六號函可佐，倘告訴人乙○○於
    八十二年間確有於申久公司工作，何以未申報該年之薪資所得，足見告訴人乙○
    ○其後改稱八十二年間確有於申久公司工作一情，為迴護被告之詞，洵不可採。
  (三)又告訴人甲○○始終指稱：八十三年間於申久公司支領之薪資為三萬五千元，被
    告雖提出金額四萬三千元之收據一紙為證，表示：可能是會計將甲○○於八十二
    年支領之薪資計入八十三年度所得稅申報所致等語；然被告提出之收據一紙，其
    上清楚載明：「發放工資，８３、２、２８，３００００付清，甲○○」等字樣
    ，足見被告支領上開薪資之時間應係於八十三年二月二十八日，亦與被告所稱係
    將告訴人甲○○於八十二年支領之薪資，計入八十三年所得稅申報無涉，況且，
    以被告當時所經營之申久公司，均係委由專業之會計人員申報稅務事宜，實難想
    像有將前一年度之薪資支出計入次一年度計算之理，被告所辯，顯與常情有悖。
  (四)再者，虛列他人薪資所得而逃漏應繳納之營利事業所得稅，因而獲利者為身為納
    稅義務人之公司，衡諸常情，苟非經為該公司負責人之授意指示，就此無利害關
    係之會計人員，實無可能甘冒刑罰之風險而任意自行為之，況且被告身為公司之
    負責人，對公司之支出情形，當投以相當之注意，自難推稱不知情。被告所辯，
    均無足採，事證明確，被告犯行洵堪認定。
三、查被告行為後，商業會計法已於八十四年五月十九日修正公布，於同年月二十一
    日生效，其中第六十六條（即修正後第七十一條）之法定刑，由五年以下有期徒
    刑、拘役或一萬元以下罰金，提高為五年以下有期徒刑、拘役或科或併科新台幣
    十五萬以下罰金，新舊法比較結果，以舊法有利於被告，依刑法第二條第一項但
    書規定，應適用舊法處斷。按營利事業填報各類所得扣繳暨免扣繳憑單，係附隨
    其業務而製作，為業務上所掌之文書（最高法院七十年九月二十一日第九次刑事
    庭會議決議參照），且員工年度各類所得扣繳暨免扣繳憑單，乃為證明扣繳事項
    所編製之憑證，核屬商業會計法第十五條規定商業會計憑證中之原始憑證之範疇
    ，被告將不實之事項登載於職務上所製作之各類所得扣繳暨免扣繳憑單，並向財
    政部高雄市國稅局申報以逃漏稅捐，足以生損害於財政部高雄市國稅局核課徵收
    稅額之正確性及乙○○、甲○○，核其所為係犯修正前商業會計法第六十六條第
    一款之商業負責人填載不實會計憑證罪、刑法第二百十六條、二百十五條之行使
    業務上登載不實文書罪及稅捐稽徵法第四十一條之逃漏稅捐罪。其利用不知情之
    會計人員製作各類所得扣繳暨免扣繳憑單，進而持以申報，為間接正犯。其業務
    上登載不實文書之低度行為為高度之行使行為所吸收，不另論罪。其先後行使業
    務上登載不實文書及填載不實會計憑證之行為，均時間緊接，所犯係構成要件相
    同之罪，顯係基於概括犯意反覆為之，應依連續犯之規定，各論以一罪。又其所
    犯行使業務上登載不實文書及填載不實會計憑證罪間，有方法結果之牽連關係，
    應從一重之填載不實會計憑證罪論處。又本件逃漏營利事業所得稅者，係納稅義
    務人申久公司，而非被告，是稅捐稽徵法第四十七條第一款規定之犯罪主體，仍
    為公司，而非公司之負責人，僅因公司於事實上無從擔負自由刑之責任，基於刑
    事政策之考慮，將同法第十七條第一款納稅義務人公司應處徒刑之規定，轉嫁於
    公司法規定之負責人，是公司負責人依該條款而適用徒刑之處罰，乃屬代罰性質
    ，並非因公司負責人本身之犯罪而負行為責任，自與公司負責人本身為犯罪主體
    所犯其他罪名，不具方法結果之牽連關係。又公司與公司負責人，在法律上並非
    同一人格主體，個人究非納稅義務人，當無所謂基於概括之犯意，而成立連續犯
    之餘地。從而，本件被告所犯稅捐稽徵法第四十七條第一款、第四十一條以不正
    當方法逃漏稅捐罪，與前開所犯刑法第二百十六條、第二百十五條之行使業務登
    載不實文書罪間，犯意各別，行為互殊，應予分論併罰。而被告先後二次因納稅
    義務人之公司以不正當方法逃漏稅捐之行為，揆諸前揭說明，亦應予分論併罰。
    爰審酌被告虛報薪資，逃漏稅捐，影響國家財政收入及稅賦之公平性，且逃漏稅
    捐之金額非小，犯後並一再否認犯行，未見悔意，惟念其素行尚佳，無前科紀錄
    等一切情狀，分別量處如主文所示之刑，並定其執行之刑。又查被告前未曾受有
    期徒刑以上之宣告，有臺灣高雄地方法院被告全國前案記錄表資料查記錄表一紙
    在卷可稽，其經此偵審程序及罪刑之宣告，當知所警惕，信無再犯之虞，本院認
    所宣告之刑以暫不執行為當，爰併宣告緩刑三年，以啟自新。
據上論斷，應依刑事訴訟法第二百九十九條第一項前段，刑法第二條第一項但書、第
十一條前段、第五十六條、第二百十六條、第二百十五條、第五十五條、第五十一條
第五款、第七十四條第一款，稅捐稽徵法第四十一條、第四十七條第一款規定，修正
前商業會計法第六十六條第一款，判決如主文。
中      華      民      國    八十九    年      五      月     十六     日
                                  臺灣高雄地方法院刑事第七庭
                                      法  官   曾  淑  娟
右正本證明與原本無異。
如不服本判決，應於判決送達後十日內，向本院提出上訴狀。
                                      書記官   陳  恩  如
中      華      民      國    八十九    年      五      月     十六     日
刑法第二百十五條：
從事業務之人，明知為不實之事項，而登載於其業務上做成之文書，足以生損還賴害
於公眾或他人者，處三年以下有期徒刑、拘役或五百元以下罰金。
刑法第二百十六條：
行使第二百十條至第二百十五條之文書者，依偽造、變造或登載不實事項或使登載不
實事項之規定處斷。
稅捐稽徵法第四十一條：
納稅義務人以詐術或其他不正當方法逃漏稅捐者，處五年以下有期徒刑、拘役或科或
併科新臺幣六萬元以下罰金。
稅捐稽徵法第四十七條第一款：
本法關於納稅義務人、扣繳義務人及代繳人應處徒刑之規定，於左列之人適用之：
一、公司法規定之公司負責人。
修正前商業會計法第六十六條第一款：
商業負責人，主辦及經辦會計人員有左列各款情事之一者，處五年以下有期徒刑、拘
役或一萬元以下罰金：
一、以明知為不實之事項，而填製會計憑證或記入帳冊者。


司法院資訊處製作；財團法人民間司法改革基金會備份。
